臺灣彰化地方法院民事判決
111年度簡上字第62號
上  訴  人  陳思妤  


訴訟代理人  游勝雄律師                       
複  代理人  吳亞澂律師                      
被  上訴人  陳敬典  




            洪瑄妘  
            洪啟恩  
            黃瓊萩  
上三人共同
訴訟代理人  陳青來律師                     
上列當事人間請求損害賠償（交通）事件，上訴人對於民國111
年3月16日本院彰化簡易庭第一審判決 (110年度彰簡字第158號
）提起上訴，本院於民國111年10月12日言詞辯論終結，判決如
下：
    主  文
原判決關於駁回上訴人下列第二、三項之訴部分，及訴訟費用之
裁判均廢棄。
被上訴人洪瑄妘、洪啟恩、黃瓊萩應再連帶給付上訴人新臺幣52
,500元，及自民國110年3月27日起至清償日止，按週年利率5％計
算之利息。
被上訴人陳敬典應就本院及原審判命被上訴人洪瑄妘給付上訴人
之金額（即新臺幣205,103元，及自民國110年3月27日起至清償
日止，按週年利率5％計算之利息），負連帶給付責任。
本判決及原審判命給付部分，任一被上訴人已為給付者，於其給
付範圍內，其他被上訴人同免給付責任。
其餘上訴駁回。
第一審訴訟費用，由被上訴人連帶負擔四分之一，餘由上訴人負
擔。第二審訴訟費用由被上訴人連帶負擔四十分之三，餘由上訴
人負擔。
    事  實  及  理  由
一、上訴人主張：被上訴人洪瑄妘於民國108年9月8日騎乘車牌號碼000-0000號機車（下稱甲車）搭載上訴人，沿彰化縣鹿港鎮鹿工路（下稱鹿工路）由東往西方向行駛，行至鹿工路6號秀傳醫療財團法人彰濱秀傳紀念醫院（下稱秀傳醫院）前時，擬進行兩段式左轉至鹿工南一路，竟疏未注意同向右後方直行之被上訴人陳敬典所騎乘車牌號碼000-000號機車（下稱乙車），並保持安全間隔，即偏右欲行駛至待轉區；適陳敬典騎乘乙車，未注意車前狀況，並保持安全距離，且在設有醫院標誌之路段，未減速慢行，作隨時停車之準備，而超速駕駛自右側超車，致兩車發生碰撞，上訴人因而受有右踝骨折之傷害（下稱系爭傷害）。洪瑄妘於車禍發生時，為限制行為能力人，被上訴人洪啟恩、黃瓊萩為其父、母，爰依侵權行為之法律關係，請求被上訴人連帶賠償上訴人醫療費新臺幣（下同）37,435元、就醫交通費4,320元、看護費9萬元、註冊費34,490元、補習費18,000元、薪資損失36萬元及精神慰撫金30萬元，合計844,245元等語。
二、被上訴人之答辯：
　㈠洪瑄妘、洪啟恩、黃瓊萩等3人（下稱洪瑄妘等3人）均辯稱
    ：
　⒈上訴人與洪瑄妘為崇仁醫護管理專科學校（下稱崇仁護專）
    之同學，於108年9月間在各醫院實習，上訴人明知乘坐機車
    有遭遇車禍風險，且洪瑄妘無義務接送之，上訴人仍央請洪
    瑄妘無償搭載其外出，洪瑄妘為上訴人之使用人即履行輔助
    人，應類推適用民法第224條規定，由上訴人就洪瑄妘之過
    失負同一責任，不得再向洪瑄妘請求侵權行為損害賠償。
　⒉上訴人於出院後1個月，由其親屬居家看護時，仍得兼顧家事
    ，應按每日1,800元計算看護費較為合理。上訴人參加國家
    考試，不以報名補習班並繳納補習費為要件，所繳補習費與
    本件車禍無關。上訴人並未受有短少薪資收入損害，且請求
    之精神慰撫金過高等語置辯。
  ㈡陳敬典辯稱：
　⒈伊於車禍發生當時為直行車，行駛在甲車右側且距離極近，
    突遇甲車不當往右偏向行駛，故措手不及，難以防範發生碰
    撞。伊於發生車禍後，慌亂間向員警陳述車速為時速40至50
    公里，係表達整趟旅次行車速率粗略估計，而非車禍當下時
    速。且縱使伊超速行駛，亦與本件車禍發生間無相當因果關
    係。
　⒉上訴人於出院後由親屬看護，同意按每日2,000元計算看護費
    。上訴人參加國家考試，不以報名補習班，並繳納補習費為
    要件，所繳補習費非屬民法第216條所稱所受損害或所失利
    益。上訴人所提證據，尚不足證明其自108年12月後，有到
    達無法從事工作之程度，且其於車禍發生前並未從事工作，
    難認受有薪資損失。縱使上訴人未發生車禍，亦未必能於10
    9年5月畢業，並順利通過護理師國家考試，且謀得護理師職
    務，不得請求薪資損失。另其請求之精神慰撫金過高等語置
    辯。
三、原審為上訴人部分勝訴之判決，即判決命洪瑄妘等3人連帶
    給付上訴人152,603元，及自起訴狀繕本送達翌日即110年3
    月27日起至清償日止，按週年利率5％計算之利息，並駁回上
    訴人其餘請求（原審認上訴人得請求醫療費37,435元、就醫
    交通費4,320元、看護費49,500元、註冊費11,348元、精神
    慰撫金50,000元，合計152,603元），暨依職權宣告假執行
    。洪瑄妘等3人就其等敗訴部分，未提起上訴，已告確定。
    上訴人就其敗訴部分，提起上訴，上訴聲明：㈠原判決駁回
    上訴人之訴部分廢棄。㈡上開廢棄部分，被上訴人應再連帶
    給付上訴人691,642元，及自110年3月27日起至清償日止，
    按週年利率5％計算之利息。被上訴人陳敬典應再與洪瑄妘等
    3人連帶給付上訴人152,603元，及自110年3月27日起至清償
    日止，按週年利率5％計算之利息。被上訴人均答辯聲明：上
    訴駁回。
四、兩造不爭執事項（見本院卷第97至98頁）：
  ㈠洪瑄妘於108年9月8日騎乘甲車搭載上訴人，沿鹿工路由東往
    西方向行駛；陳敬典騎乘乙車，在甲車右後方，沿該路段同
    向直行。洪瑄妘行至鹿工路6號秀傳醫院前之交叉路口時，
    往右偏向擬駛往待轉區，未注意同向在右側直行之陳敬典所
    騎乘乙車，並保持安全間隔，因而發生碰撞，致上訴人受有
    系爭傷害。
  ㈡洪瑄妘於本件車禍時為，限制行為能力人，洪啟恩、黃瓊萩
    為其父、母。
  ㈢上訴人因系爭傷害，支出醫療費37,435元。
  ㈣上訴人自其位在雲林縣之住所，搭乘計程車往返雲林縣○○市○
    ○路0段000號之臺大醫院回診12次，單趟車資180元，共支出
    交通費4,320元。
  ㈤上訴人自108年9月8日起至108年9月13日止，在臺大醫院住院
    治療，由親屬在院全日看護6日，每日以2,000元計算看護費
    。
  ㈥上訴人自108年9月13日出院後，有專人照顧1個月之必要，其
    由親屬居家全日看護。
  ㈦上訴人於車禍發生時，就讀崇仁護專五年級，進行護理師實
    習課程，無薪資收入。
  ㈧上訴人自108年9月12日起休學，於109年2月復學，原預計109
    年6月畢業，延至110年1月畢業。復學時繳納註冊費34,490
    元，崇仁護專於108年10月31日退費23,142元（108學年第1
    學期註冊費），受有註冊費11348元之損失。
  ㈨上訴人因重考報名國家考試補習班，繳納補習費18,000元。
  ㈩上訴人於車禍發生後，尚未受領強制汽車責任保險給付。
四、兩造爭執事項：
  ㈠上訴人主張陳敬典、洪瑄妘應負共同侵權行為責任，有無理
    由？
  ㈡上訴人請求被上訴人連帶給付看護費差額、精神慰撫金差額25萬元、補習費18,000元、不能工作薪資收入36萬元，有無理由？ 
五、得心證之理由：
  ㈠陳敬典、洪瑄妘應負共同侵權行為損害賠償責任：
　⒈因故意或過失，不法侵害他人之權利者，負損害賠償責任。
    違反保護他人之法律，致生損害於他人者，負賠償責任；汽
    車、機車或其他非依軌道行駛之動力車輛，在使用中加損害
    於他人者，駕駛人應賠償因此所生之損害。但於防止損害之
    發生，已盡相當之注意者，不在此限，民法第184條第1項前
    段、第184條第2項前段、第191條之2定有明文。
　⒉查洪瑄妘騎乘甲車行至肇事地點，往右偏向擬駛往待轉區，
    疏未注意同向在右側直行之陳敬典所騎乘乙車，並保持安全
    間隔，因而發生碰撞，致上訴人受有系爭傷害等事實，為兩
    造所不爭執（見四、第㈠項），則上訴人依上開規定，請求
    洪瑄妘負侵權行為損害賠償之責，自屬有據。洪瑄妘雖辯稱
     其無償搭載上訴人外出，為上訴人之使用人即履行輔助人
    ，應類推適用民法第224條規定，由上訴人就洪瑄妘之過失
    負同一責任，不得再向洪瑄妘請求損害賠償云云。惟民法第
    224條之「使用人」概念係就第三人而言，且須債務人對該
    第三人履行債務行為，有監督或指示之情；反之，如無監督
    或指示行為，即無民法第224條規定之適用。而在車禍事件
    中，被害人係直接受侵害之人，非屬債務履行之第三人。且
    駕駛者於行車上有其獨立自主性，難認被害人有指示、監督
    之可能。且如率以搭乘者為擴大其活動範圍，即認駕駛者為
    使用人，則被害人之權利無從獲得保護。又洪瑄妘並未說明
    上訴人有任何指示、監督行為，或促成洪瑄妘之過失侵權行
    為，揆諸前開說明，即不得認洪瑄妘為上訴人之使用人，亦
    無類推適用民法第224條規定之餘地，是洪瑄妘辯稱應類推
    適用民法第224條規定，由上訴人就洪瑄妘之過失負同一責
    任，不得再向洪瑄妘請求損害賠償云云，係無足採。
　⒊依道路交通安全規則第93條第1項第1款前段規定：「行車速
    度，依速限標誌或標線之規定，無速限標誌或標線者，行車
    時速不得超過五十公里。但在設有快慢車道分隔線之慢車道
    ，時速不得超過四十公里。」；同規則第101條第1項第3、4
    、5款規定：「汽車超車時，應依下列規定：三、欲超越同
    一車道之前車時，須先按鳴喇叭二單響或變換燈光一次，不
    得連續密集按鳴喇叭或變換燈光迫使前車允讓。四、前行車
    駕駛人聞後行車按鳴喇叭或見後行車顯示超車燈光時，如車
    前路況無障礙，應即減速靠邊或表示允讓，並注意後行車超
    越時之行駛狀況。五、前行車減速靠邊或以手勢或亮右方向
    燈表示允讓後，後行車始得超越。超越時應顯示左方向燈並
    於前車左側保持半公尺以上之間隔超過，行至安全距離後，
    再顯示右方向燈駛入原行路線。」　
　⒋查本件車禍肇事地點在設有快慢車道分隔島之鹿工路6號， 
    有道路交通事故現場圖及現場照片可佐（見臺灣彰化地方檢
    察署【下稱彰化地檢署】109年度偵字第3145號偵查卷宗【
    下稱偵卷】第69、83至101頁）。又經濟部工業局彰濱工業
    區服務中心在工業區鹿工路口，禁止機車通行之快車道分隔
    島交通號誌桿上，設置快車道50公里速限標誌；於83年1月2
    0日即在彰濱工業區牌樓與秀傳醫院間快慢車道分隔島上，
    設置慢車道40公里速限標誌，有該中心回函及所附現場照片
    存卷可稽（見本院卷第109至111、151至154頁）。而主管機
    關在設有快慢車道分隔島之鹿工路，分別就快車道及慢車道
    ，依據道路安全規則第93條第1項第1款規定，設置不同速限
    之標誌，難認有何設置不當或使駕駛人難以辨認之情形。是
    陳敬典辯稱同路段存在2種速限規定，在極短距離內速限驟
    降，其無從反應云云，係不足採。是陳敬典騎乘乙車，沿鹿
    工路慢車道直行，自應遵守上開限制，行車速限不得超越每
    小時40公里甚明。然經員警於事發當日詢問陳敬典肇事時之
    行車速率，其自陳為時速40至50公里等語，有彰化縣警察局
    道路交通事故談話紀錄表可稽（見偵卷第79頁）。且經彰化
    地檢署檢察事務官於偵查中提示上開談話紀錄表，並詢問其
    上所載陳述是否實在，陳敬典均告以實在，此有彰化地檢署
    109年5月14日詢問筆錄可佐（見偵卷第152頁），可見陳敬
    典於本件車禍發生時，時速為40至50公里，已逾事發路段所
    定40公里速限限制，具有超速駕駛之過失。至陳敬典辯稱其
    當時係表達整趟行車速率粗略估計，而非車禍當下時速等語
    ，與上開談話紀錄表所載內容不符，其復未提出其他證據為
    憑，是其此部分抗辯，即難採信。
　⒌又陳敬典於事故發生前，騎乘乙車行駛在洪瑄妘所騎甲車右
    後方，自右側超車時撞及甲車，並繼續直行等事實，有路口
    監視錄影器畫面及截圖照片可證（見原審卷第183至193頁）
    。而陳敬典駕駛乙車，自右側超越甲車，而未於甲車左側保
    持半公尺以上之間隔超過，亦已違反道路安全規則第101條
    第1項第5款規定。倘陳敬典自甲車左側超車，且以時速40公
    里以下速度行駛，縱然洪瑄妘騎乘甲車向右偏駛至機車待轉
    區，依通常情形，仍可避免本件車禍事故發生，足認陳敬典
    超速駕駛及自右側超車之行為，與本件車禍發生間，具相當
    因果關係。從而，上訴人依民法第184條第1項前段、第184
    條第2項前段、第191條之2等規定，請求陳敬典負侵權行為
    之損害賠償責任，且應依民法第185條第1項前段規定，與洪
    瑄妘連帶負共同侵權行為之損害賠償責任，自屬有據。
　⒍無行為能力人或限制行為能力人，不法侵害他人之權利者，
    以行為時有識別能力為限，與其法定代理人連帶負損害賠償
    責任，為民法第187條第1項前段所明定。兩造均不爭執洪瑄
    妘於本件車禍時為限制行為能力人，且具識別能力，洪啟恩
    、黃瓊萩為其父、母，係其法定代理人（見四、第㈡項），
    則上訴人依民法第187條第1項前段規定，請求洪啟恩、黃瓊
    萩就洪瑄妘上開侵權行為，連帶負損害賠償責任，亦屬有據
    。
　⒎連帶債務之成立，以明示或法律有規定者為限，民法第272條
    定有明文。又連帶債務，係指數債務人以共同目的，負同一
    給付之債務，而其各債務人對債權人，均各負為全部給付義
    務者而言。而不真正連帶債務，係指數債務人，以單一目的
    ，本於各別之發生原因，負其債務，並因其中一債務之履行
    ，而他債務亦同歸消滅者而言。兩者並不相同（最高法院91
    年度台上字第807號民事判決參考）。查陳敬典固應依民法
    第185條第1項前段規定，與洪瑄妘負連帶賠償責任。洪啟恩
    、黃瓊萩亦應依民法第187條第1項規定，與洪瑄妘負連帶賠
    償責任，然其等乃本於各別之發生原因，對上訴人負同一之
    給付目的之債務，依上開說明，應為不真正連帶債務關係，
    且被上訴人之其中一人為給付者，他人即同免其責任。是上
    訴人主張陳敬典應與洪啟恩、黃瓊萩負連帶給付責任，係有
    所誤。
  ㈡不法侵害他人之身體或健康者，對於被害人因此喪失或減少
    勞動能力或增加生活上之需要時，應負損害賠償責任；不法
    侵害他人之身體、健康、名譽、自由、信用、隱私、貞操，
    或不法侵害其他人格法益而情節重大者，被害人雖非財產上
    之損害，亦得請求賠償相當之金額，民法第193條第1項、第
    195條第1項前段定有明文。又損害賠償，除法律另有規定或
    契約另有訂定外，應以填補債權人所受損害及所失利益為限
    ；依通常情形，或依已定之計劃、設備或其他特別情事，可
    得預期之利益，視為所失利益，民法第216條亦有明文。茲
    就上訴人所為各項請求及金額，分述如下：
　⒈上訴人主張其因本件車禍事故受有系爭傷害，致支出醫療費3
    7,435元、就醫交通費4,320元，且受有註冊費11,348元之損
    害，業經陳敬典於111年5月30日本院準備程序期日中，當庭
    表示同意此部分請求（見本院卷第97頁）；洪瑄妘等3人亦
    未就原審判命給付此部分費用表示不服，提起上訴，是上訴
    人上開請求，應予准許。
　⒉查上訴人自108年9月8日起至108年9月13日止，共計6日，在
    臺大醫院住院治療，需專人全日看護等事實，為兩造所不爭
    執，且均同意以每日2,000元計算住院看護費（見四、第㈤項
    ）。又上訴人自108年9月13日出院後，仍需專人照顧1個月
    ，其由親屬居家全日看護等事實，亦為兩造所不爭執 （見
    四、第㈥項）。上訴人主張聘請專業看護行情為每日2,500元
    ，應以每日2,000元計算親屬居家看護費等語，為洪瑄妘等3
    人所否認，並辯稱應以每日1,800元計算等語。然考量專業
    看護每日費用為2,400元至2,500元不等，親屬所為看護雖未
    如同專業看護需具備職業執照，然所耗費勞力及心力未低於
    一般看護，故認以每日2,000元計算看護費用，尚屬相當。
    準此，上訴人得請求之看護費為72,000元（計算式：36日×2
    ,000元＝72,000元）。 
　⒊上訴人主張其已支出護理師國家考試補習費18,000元，然因
    受傷無法上課，因而受有補習費之損害云云。然上訴人於車
    禍事故發生前，為參與考試而支出補習費，與被上訴人所為
    本件侵權行為間並無因果關係，非屬因系爭傷害所受損害或
    增加生活上之需要，亦不能認係上訴人所失利益，其依侵權
    行為之規定，請求被上訴人賠償此部分費用，已難認有據。
    且依上訴人所提繳費單據（見原審卷59、61頁、本院卷第14
    3頁），除記載退費規定以外，並載明得「預約補課」，是
    上訴人主張其因系爭傷害，致無法接受補習課程，亦難採認
    。從而，上訴人請求被上訴人給付補習費18,000元，不應准
    許。　
　⒋損害賠償之範圍，應以被害人實際所受損害為衡。侵權行為
    賠償損害之請求權，以受有實際損害為要件，若絕無損害，
    亦即無賠償之可言（最高法院97年度台上字第2189號判決要
    旨可參）。上訴人主張其因發生車禍，延後9個月畢業，受
    有不能工作之薪資收入損失36萬元（以護理師薪資每月4萬
    元計算）云云。然查，上訴人於車禍發生時，就讀崇仁護專
    五年級，進行護理師實習課程，無薪資收入等事實，為兩造
    所不爭執（見四、第㈦項），則上訴人主張其因系爭傷害，
    受有不能工作之薪資損害，已難採認。而護理科系學生畢業
    後，非必然如願考取護理師資格，且立即就業從事護理師工
    作，進而獲取薪資，亦有繼續進修，不從事護理工作或其他
    工作者，此屬將來未定之個人生涯規劃，而非依已定之計畫
    ，可得預期之利益，難認屬於民法第216條規定之所失利益
    ，是上訴人請求被上訴人賠償薪資收入損失36萬元，係屬無
    據。
　⒌精神慰撫金部分：
　⑴被害人依民法第187條第1項前段規定，請求實施侵權行為之 
    限制行為能力人及其法定代理人連帶賠償相當金額之慰撫金
    時，法院對於慰撫金之量定，應斟酌該限制行為能力人及應
    負連帶賠償責任之法定代理人，暨被害人之身分、地位及經
    濟狀況等關係定之，不得僅以被害人與實施侵權行為之無行
    為能力人或限制行為能力人之資力為衡量之標準。
　⑵查上訴人因本件車禍受有系爭傷害，於108年9月28日急診入
    院治療，於同年9月9日接受骨折復位內固定手術，於同年9
    月13日出院，術後需專人照顧1個月，休養3個月等事實，有
    其所提出診斷書存卷可稽（見原審卷第23頁），可見其身體
    及精神上受有痛苦非輕，自得請求被上訴人賠償非財產上之
    損害。又上訴人及洪瑄妘於車禍發生時，均就讀崇仁護專五
    年級，進行護理師實習課程，上訴人無薪資收入，洪瑄妘近
    3年之所得總額均未逾5,000元；陳敬典為碩士畢業，於警詢
    中自陳在學術研究單位任職（見偵卷第14頁），近3年財產
    所得總額依序約為48萬元、64萬元、69萬元；洪啟恩為高中
    肄業，近3年財產所得總額依序約為12萬元、1萬元、2萬元
    ；黃瓊萩為五專畢業，近3年財產所得總額依序約為500元、
    5,000元、0元等情，有其等戶籍資料及稅務電子閘門明細可
    稽（見原審卷第75、78至81、95至124頁）。爰審酌前述陳
    敬典與洪瑄妘之過失情節，及兩造上開學歷、地位、經濟狀
    況、上訴人所受傷害程度等一切情狀，併考量洪瑄妘係無償
    搭載上訴人，因過失肇事，認上訴人得請求之精神慰撫金以
    80,000元為適當；逾此範圍之請求，則屬過高，不予准許。
　⒍綜上，上訴人得請求陳敬典、洪瑄妘連帶賠償205,103元（計
    算式：醫療費37,435元＋就醫交通費4,320元＋註冊費11,348
    元＋看護費72,000元＋精神慰撫金80,000元＝205,103元），洪
    啟恩、黃瓊萩等2人並就洪瑄妘前揭侵權行為損害賠償責任
    負連帶給付之責；上訴人逾此範圍之部分，則不應准許。
五、綜上所述，除原審已判命洪瑄妘等3人連帶給付之數額外，
    上訴人本於侵權行為之法律關係，請求洪瑄妘等3人再連帶
    給付52,500元（即本院認定應給付205,103元，減去原審判
    決命給付152,603元後，為52,500元）及其法定遲延利息；
    陳敬典應與洪瑄妘連帶給付205,103元，及自110年3月27日
    起至清償日止，按週年利率5％計算之利息，洵屬有據，應予
    准許。逾此範圍之請求，則無理由，應予駁回。原審就上開
    應准許部分，為上訴人敗訴之判決，尚有未合，上訴論旨指
    摘原判決此部分不當，求予廢棄改判，為有理由，爰由本院
    廢棄改判如主文第2至4項所示。其餘不應准許部分，原審為
    上訴人敗訴判決，並無不當，應予維持。上訴意旨指摘原判
    決此部分不當，求予廢棄改判，為無理由，應予駁回。
六、本件事證已臻明確，兩造其餘主張陳述及所提之證據，經本
    院斟酌後，核與本件判決結果不生影響，爰不逐一論列，附
    此敘明。
七、據上論結，本件上訴為一部有理由，一部無理由，依民事訴
    訟法第436條之1第3項、第450條、第449條第1項、第79條，
    判決如主文。 
中　　華　　民　　國　　111 　年　　11　　月　　2　　日
                民事第三庭    　審判長法　官　洪榮謙
                                      法  官　羅秀緞
                                      法  官　鍾孟容
以上正本係照原本作成。
不得上訴。
中　　華　　民　　國　　111 　年　　11　　月　　2　　日
                                      書記官　陳文新